臺灣高等法院高雄分院刑事判決　　　　　九十一年度上更(二)字第二七五號
　　上　訴　人
　　即　被　告　丙○○
右上訴人因偽造文書案件，不服臺灣高雄地方法院八十六年度訴字第一０八三號中華
民國八十六年六月廿七日第一審判決（起訴案號：臺灣高雄地方法院檢察署八十五年
度偵緝字第一一０二號、八十六年度偵字第二三三四號、八十六年度偵緝字第一二八
號），提起上訴，經判決後，由最高法院第二次發回更審，本院判決如左：
      主      文
原判決關於丙○○部分撤銷。
丙○○連續行使偽造私文書，足以生損害於他人，處有期徒刑壹年。
      事      實
一、丙○○於八十三年十一月十五日，在其高雄市○○○路二四九號新光人壽股份有
    限甲司工作處所，自任會首，邀集新台幣（下同）一萬元之民間互助會一會，連
    會首共二十六會，先收取會頭款，次月開始以每月甲司領薪日（不固定日）為開
    標日，採內標制，標息先扣。另又於八十四年七月廿五日，在上址邀集一萬元之
    民間互助會一會，連會首共廿六會，以每月廿五日為開標日，採外標制，活會每
    月繳納會款一萬元，會員標到後才一併計算死會之利息。並於每年十月十日、二
    月十日、六月十日及農曆春節前各加標一次。以上二會均以標單上書寫標息最高
    者得標，並於開標後由丙○○收取會款。詎丙○○竟意圖為自己不法之所有，基
    於詐欺、偽造得標標單，行使偽造標單之概括犯意，分別於八十四年五月廿九日
    （第一次互助會之第七會）及八十五年五月廿五日（第二次互助會之第十四會）
    ，利用會員庚○○未前往競標之機會，在上址於未載「標單」之空白紙上，偽簽
    庚○○之姓名及標金一千七百元及三千三百元，持以競標嗣得標後，繼而持該偽
    造得標標單行使，向丁○○、乙○○、己○○、戊○○等活會會員佯稱由庚○○
    得標，致使丁○○等活會會員陷於錯誤如數交付會款，共詐得會款二十七萬七千
    七百元，足生損害於庚○○暨其他活會會員之權利。
二、案經乙○○、庚○○、己○○、戊○○、丁○○等人訴請台灣高雄地方法院檢察
    署檢察官偵查起訴。
      理      由
一、訊據上訴人即被告丙○○固坦承有於右揭時、地招募民間互助會兩會之事實不諱
    ，惟矢口否認有冒標告訴人庚○○會款之犯行，辯稱：告訴人庚○○仍是活會，
    無冒標之犯行云云。惟查右開事實，業據告訴人庚○○於偵查中、原審及本院指
    訴綦詳，並有互助會單影本二紙在卷可稽。而被告分別於八十四年五月廿九日及
    八十五年五月廿五日假冒庚○○名義，先後以一千七百元及三千三百元之標金標
    取會款等情，又據告訴人乙○○、己○○、戊○○、丁○○等人於偵審中證述明
    確，復有書寫上開標金及開標日期之互助會單影本二紙在卷可按。況被告丙○○
    於電話中亦坦承有冒標告訴人庚○○之會款，有告訴人庚○○所提供之錄音帶一
    捲可憑（已發還告訴人庚○○），並經本院前審及原審法院當庭播放勘驗屬實，
    有八十六年五月八日、八十六年十月二十一日訊問筆錄附卷可稽，是告訴人庚○○指稱遭被告丙○○冒標會款等語，顯屬實情。至有關告訴人庚○○偵查中所提
    參加第一會之互助會單起會日期載明係八十三年十二月起會與庚○○所稱八十三
    年十一月起會，似有不同，嗣經同案告訴人乙○○呈庭二份會單已特別註記係十
    一月收會頭錢，即被告於本院調查中亦供稱：第一會互助會是八十三年十一月十
    五日招募等語，是庚○○所稱八十三年十一月起會之說詞尚無不合；又查告訴人
    庚○○參加八十三年十一月十五日起會之互助會共二會，依其於本院前審呈庭卷
    附之會單觀之，其上載明一千八百元標得日期係八十四年十一月五日，另外一千
    七百元得標之日期係八十四年五月廿九日。然依其於本院前審所供：我有標到已
    死會之標金係一千八百元，詳細標會日期不記得了等情以觀，則庚○○被冒標之
    互助會，其被冒標日期係八十四年五月廿九日，標金則係一千七百元，應無疑義
    。又被告詐得活會會款金額，其中八十四年七月二十五日起會之互助會係第十四
    會標得（其間有三次加標），活會應有十二會，因採外標制計收十二萬元。另八
    十三年十一月起會（收會頭錢日）之互助會係第七會標得，活會應有十九會，因
    採內標制計收十五萬七千七百元，合計二十七萬七千七百元。綜上所述，被告所
    辯上情，無非卸責之詞，不足採信。本件事證明確，被告之犯行，堪以認定。
三、按被告丙○○在得標會單上書寫「庚○○」之姓名及記載金額，雖得標會單上未
    載明「標單」二字，但依習慣已足以表示係民間互助會標單之用意，應認係刑法
    第二百二十條第一項之準私文書（刑法第二百二十條於八十六年十月八日修正條
    項為二百二十條第一項，內容則未變）。被告丙○○書寫庚○○之姓名於未載明
    「標單」之準私文書上標取會款，再向其餘活會會員收取會款，核其所為，係犯
    刑法第二百十六條之行使第二百二十條、第二百十條之行使偽造準文書罪及同法
    第三百三十九條第一項之詐欺取財罪，甲訴人未論以刑法第二百十六條之行使準
    私文書罪，尚有未洽。被告丙○○偽造庚○○名義，在標單上書寫姓名，偽造署
    押行為係偽造文書之階段行為（互助會員在標單上署名係表示要約以一定利息願
    標下會款，一旦開標後如若得標，即有依該標金數額給付利息並收取會款義務，
    若實際投標之會員主觀上均無意願得標，該標得會款之人尚需強迫得標不得放棄
    ，故其署押仍有其法律效果，非單純僅係供識別之簽名意義耳）偽造文書行為又
    為行使之高度行為所吸收，均不另論罪。被告冒名標取會款後，同時向多數活會
    會員詐取會款，係以一行為觸犯數個相同之行使偽造準私文書罪及詐欺罪名，為
    同種想像競合犯，各依刑法第五十五條之規定，應從一重處斷。先後二次行使偽
    造私文書、詐欺之行為，反覆實施而犯同一罪名，顯係基於概括犯意，應依連續
    犯之規定各僅論以一罪。被告所犯上開行使偽造準私文書與詐欺二罪，有方法結
    果之牽連關係，應從較重之行使偽造準私文書罪論處。
四、原審予以被告論科，固非無見，惟查(一)被告係於八十三年十一月十五日及八十四
    年七月廿五日自任會首分別招募互助會各一會。第一次招募之互助會部分係第七
    會即八十四年五月廿九日，第二次招募之互助會部分係第十四會即八十五年五月
    廿五日，先後假冒庚○○名義，分別以標金一千七百元及三千三百元冒標會款之
    事實，已如前述，而原判決僅認定被告於八十四年七月廿五日招募民間互助會一
    會，並於八十五年五月廿五日，假冒庚○○名義，以三千三百元之標金冒標會款
    ，而對被告八十四年五月廿九日冒標庚○○會款部分，漏未論列，自有未洽。(二)
    被告先後冒標詐取之金額係二十七萬七千七百元，已如前述，而原判決認被告詐
    取之金額約卅萬元，即有認定事實不明確之違失，亦有未合。被告上訴意旨，仍
    執前詞，否認犯罪，固無足取，然原審此部分判決既有上述可議，自應由本院將
    原審此部分判決撤銷改判。審酌被告犯後否認犯行，態度不佳，犯罪所得達廿七
    萬七千七百元，迄今仍未與告訴人等達成民事和解等一切情狀，量處如主文第二
    項所示之刑。被告偽簽之標單，未經扣案，亦未據告訴人提出，顯已滅失不存在
    ，自無宣告沒收之必要，併此明。
五、甲訴意旨另以：被告丙○○自八十三年十一間起，在高雄市○○○路二四九號工
    作處所，招募新臺幣( 下同 )一萬元之民間互助會數會，詎丙○○竟意圖為自己
    不法之所有，連續冒用會員乙○○、丁○○、己○○、戊○○等人之名義標取會
    款，因認被告丙○○尚涉有偽造文書等罪嫌。惟查：告訴人乙○○、丁○○、己○○等人於偵查及審理中均只指稱遭被告丙○○無故止會，惟是否遭被告丙○○
    冒標會款等情，則均答稱不知情等語，有偵查及審理卷可憑；另告訴人戊○○於
    原審雖指稱：於八十五年二月十日曾遭被告丙○○冒標會款等語（原審八十六年
    四月十八日訊問筆錄 )，惟八十五年二月十日係由證人葉數治標得會款，此已據
    證人葉數治於原審證稱明確（原審八十六年六月五日審判筆錄 )，且告訴人己○○、丁○○、乙○○、庚○○事後於原審亦供稱：渠等是聽被告丙○○說的，但
    事實上被告丙○○有無冒標告訴人戊○○之會款，渠等則不知情等語( 原審八十
    六年六月五日審判筆錄 )，是告訴人戊○○、己○○、丁○○、乙○○、庚○○
    等人於偵查及審理初訊中指稱被告丙○○有冒標告訴人戊○○會款等語，顯係該
    等人之臆測之詞，尚無憑據，此外復查無其他積極證據足證被告丙○○有冒標告
    訴人乙○○、戊○○、丁○○、己○○等人會款之犯行，被告丙○○此部分犯行
    尚屬不能證明。惟甲訴人認被告此部分與前開論罪科刑部分，有連續犯之裁判上
    一罪關係，爰不另為無罪之諭知，併此敘明。
據上論斷，應依刑事訴訟法第三百六十九條第一項前段、第三百六十四條、第二百九
十九條第一項前段，刑法第二百十六條、第二百二十條、第二百十條、第三百三十九
條第一項、第五十五條、第五十六條，罰金罰鍰提高標準條例第一條前段，判決如主
文。
本案經檢察官彭南雄到庭執行職務。
中    華    民    國     九十一     年      十一      月     二十八     日
                              臺灣高等法院高雄分院刑事第三庭
                                  審判長法官  周賢銳
                                        法官  莊崑山
                                        法官  謝宏宗
右正本證明與原本無異。
如不服本判決應於收受本判決後十日內向本院提出上訴書狀，其未述上訴理由者，
並得於提起上訴後十日內向本院補提理由書狀（均須按他造當事人之人數附繕本)「
切勿逕送上級法院」。
                                      書記官  王秀娟
中    華    民    國     九十一     年      十二      月       二       日
附錄：本判決論罪科刑法條：
刑法第二百十六條
行使第二百十條至第二百十五條之文書者，依偽造、變造文書或登載不實事項或使登
載不實事項之規定處斷。
刑法第二百十條
偽造、變造私文書，足以生損害於甲眾或他人者，處五年以下有期徒刑。
刑法第三百三十九條第一項
意圖為自己或第三人不法之所有，以詐術使人將本人或第三人之物交付者，處五年以
下有期徒刑、拘役或科或併科一千元以下罰金。
                                                                   Ａ
